【裁判字號】    97,再,124
【裁判日期】    980630
【裁判案由】    政府採購法
【裁判全文】
臺北高等行政法院判決
                                       97年度再字第124號
再審  原告  極發水電工程股份有限公司
代  表  人  甲○○（董事長）
再審  被告  臺北縣泰山鄉公所
代  表  人  乙○○（鄉長）
上列當事人間因政府採購法事件，再審原告不服最高行政法院95
年度判字第177 號判決（本院92年訴字第518 號上訴事件），提
起再審之訴，經最高行政法院以97年度裁字第2700號裁定將關於
行政訴訟法第273 條第1 項第13款、第14款事由部分移送本院，
本院判決如下：
    主      文
再審之訴駁回。
再審訴訟費用由再審原告負擔。
    理      由
一、本件訟爭事實略以：再審原告參與再審被告辦理「臺北縣泰
    山鄉公兒（二）地下停車場暨楓樹、福泰活動中心興建工程
    （水電工程）」招標，經再審被告於民國（下同）90年8 月
    1 日開標當日決標予再審原告。嗣再審被告於91年6 月26日
    以北縣泰鄉秘字第0910008534號函，以再審原告未於期限內
    辦妥訂約手續，通知再審原告有政府採購法第101 條第1 項
    第7 款、第31條第1 第5 款及第6 款之情形，將刊登政府採
    購公報，並請再審原告繳回退還之押標金。再審原告循序提
    起申訴，經行政院公共工程委員會（下稱公程會）審議判斷
    結果撤銷原異議處理結果關於認定再審原告有政府採購法第
    101 條第1 項第7 款之情形部分，其餘申訴駁回。再審原告
    仍表不服，提起行政訴訟，經本院以92年度訴字第518 號判
    決駁回後，提起上訴，經最高行政法院以95年判字第177 號
    判決駁回確定。再審原告仍表不服，提起再審之訴，就行政
    訴訟法第273 條第1 項第1 、2 款之再審事由部分，經最高
    行政法院裁定駁回（該院97年度裁字第2699號裁定），而行
    政訴訟法第273 條第1 項第13、14款之再審事由部分，經最
    高行政法院移送本院（該院97年度裁字第2700號裁定）。
二、再審原告起訴略為：
  (一)再審被告於辦理本件決標時，要求再審原告應出具「願意擔
    保工程品質並如期完工、注意工程安全及環保等問題，並願
    繳交差額保證金及額外擔保標價」之同意書，並同時載明於
    開標記錄內，此舉應屬行政程序法第93條所規定附附款之行
    政處分。再審被告所為決標，因附有條件（即應繳交差額保
    證金）作為附款，則於條件成就前，該決標自未生效，而應
    屬「決標保留」之程序。原確定判決漏未審酌再審被告於開
    標記錄內已明載再審原告應「繳交差額保證金」作為決標生
    效之條件，應屬於決標保留，有就足以影響於判決之重要證
    物漏未審酌之違誤。
  (二)依政府採購法之規定、及公程會88年8 月2 日（88）工程企
    字第8811571 號、89年12月11日（89）工程企字第89036737
    號函釋觀之，機關於辦理決標保留後，廠商未依限繳交差額
    保證金者，原決標不生效力，有押標金者，並應發還之。此
    時，該最低標廠商即非具有「得標後未於規定期限內，繳足
    保證金或提供擔保」、或「開標後應得標者不接受決標或拒
    不簽約」等政府採購法第31條第1 項第5 、6 款所定不予發
    還押標金事由。
  (三)再審原告既未依於決標時所承諾之附款條件履行義務，該決
    標自不生效力，且未違反政府採購法所規定應繳交差額保證
    金之法定義務，再審被告卻仍據以追繳已發還再審原告之押
    標金，自無理由。而聲明求為判決廢棄原確定判決，及撤銷
    原處分及原申訴審議判斷不利於再審原告部分。
三、再審被告則以：
  (一)政府採購法第58條既規定機關「得」限期通知該廠商提出說
    明「或」擔保，及未於機關通知期限內提出合理之說明或擔
    保者，「得」不決標予該廠商等情事。則在標價偏低且廠商
    尚未提出擔保前，招標機關依法仍有權決定是否辦理決標，
    此乃依法所賦予招標機關之行政裁量權。是再審被告於再審
    原告表示「同意擔保工程品質並如期完工、注意工程安全及
    環保等問題，並願繳交差額保證金及額外擔保標價」時，即
    認定再審原告所為之上開陳述已足供擔保工程之品質，而當
    場決標予該廠商，其所為之決標處分自屬合法有效。故於決
    標後再審原告違反決標時之承諾，拒絕繳交差額保證金，再
    審被告自得依政府採購法第31條第2 項第5 款、第6 款之規
    定請求再審原告繳回原退還之押標金。公程會88年8 月2 日
    （88）工程企字第8811571 號及89年12月11日（89）工程企
    字第89036737號函釋雖明示招標機關於標價偏低之情況下，
    在最低標未提出差額保證金前不得先行決標，惟上開函釋僅
    係主管機關就其職掌所為有關法規釋示之行政命令，揆諸司
    法院釋字第137 號及第216 號解釋意旨，法官於審理案件時
    仍得依政府採購法自行表示其合法適當之見解，不受上開函
    釋之拘束。是原確定判決既已就上開函釋加以斟酌，並基於
    其獨立審判之職權，依據政府採購法等相關法律表示其意見
    ，自不因原確定判決與上開函釋著重之角度有所不同，即遽
    稱原確定判決有行政訴訟第273 條第1 項第14款所規定之違
    誤。
  (二)查再審被告於決標前曾徵詢再審原告「是否願意擔保工程品
    質並如期完工、注意工程安全及環保等問題及願否繳交差額
    保證金及額外擔保標價」，經再審原告指派之代理人郭聯財
    當場表示同意後，再審被告即同意將本次採購案決標予再審
    原告，並將其決標意旨併同再審原告之擔保品質承諾載明於
    開標紀錄內，交由再審原告之代理人郭聯財蓋用再審原告公
    司及負責人印章；且再審被告於決標後之90年8 月9 日並曾
    於網站上刊登決標公告，以上事實均有開標紀錄影本及決標
    公告為憑。再審原告於開標當天及於嗣後，顯已明確知悉其
    為本件採購案之決標廠商之事實，亦因此於90年8 月6 日派
    員前來與承辦人員聯絡洽辦訂約事宜。且再審原告於原審主
    張再審被告以再審原告之標價非顯不合理，並無降低品質、
    不能履約之虞逕予決標云云，亦可明瞭其確知該投標案有決
    標之情事。再審原告既已明知曾有決標處分之事實，自無復
    執其信賴再審被告有依法為其辦理決標保留之可能。
  (三)又再審原告既明知其不欲履行訂約手續及為差額保證金之繳
    納，而仍偽為「願意擔保工程品質並如期完工、注意工程安
    全及環保等問題，並願繳交差額保證金及額外擔保標價」之
    承諾，致再審被告誤以為真，而依政府採購法第58條之規定
    作成決標處分，可見欺瞞或提供不正確資訊者乃再審原告，
    依行政程序法第118 條之規定，再審原告自不得於嗣後再行
    主張信賴保護等語，資為抗辯。並聲明求為駁回再審原告之
    訴。
四、本院之判斷：
  (一)按「有左列各款情形之一者，得以再審之訴對於確定終局判
    決聲明不服。但當事人已依上訴主張其事由或知其事由而不
    為主張者，不在此限：（略）13、當事人發見未經斟酌之證
    物或得使用該證物者。但以如經斟酌可受較有利益之裁判者
    為限。14、原判決就足以影響於判決之重要證物漏未斟酌者
    。」、「再審之訴專屬為判決之原行政法院管轄。對於審級
    不同之行政法院就同一事件所為之判決提起再審之訴者，由
    最高行政法院合併管轄之。對於最高行政法院之判決，本於
    第273 條第1 項第9 款至第14款事由聲明不服者，雖有前2
    項之情形，仍專屬原高等行政法院管轄。」、「再審之訴顯
    無再審理由者，得不經言詞辯論，以判決駁回之。」為行政
    訴訟法第273 條第1 項第13、14款、第275 條及第278 條第
    2 項所明定。本件再審原告主張原確定判決有行政訴訟法第
    273 條第1 項第13、14款事由，本院自有管轄權。又所謂「
    原判決就足以影響於判決之重要證物漏未斟酌者」，係指當
    事人在前訴訟程序已經提出，而原確定裁判漏未於理由中斟
    酌者而言，申言之，該項證物如經斟酌，原裁判將不致為如
    此之論斷，若縱經斟酌亦不足影響原裁判之內容，或原裁判
    曾於理由中說明其為不必要之證據者，均與本條規定得提起
    再審之要件不符，並有改制前行政法院85年度判字第726 號
    判決指明「依據採證法則而為事實之認定，係屬取捨證據認
    定事實之職權行使，非再審之原因」可參。
  (二)本件再審原告主張原確定判決有行政訴訟法第273 條第1 項
    第13、14款之再審事由（參見再審起訴狀p-3 ，最高行政法
    院97年度裁字第2700號卷p-1 ），但敘明理由時僅稱「（第
    14款）並有足以影響於判決之重要證物漏未斟酌之違誤（參
    見再審起訴狀p-7 ）」，而無關於「（第13款）當事人發見
    未經斟酌之證物或得使用該證物者，但以如經斟酌可受較有
    利益之裁判者為限」之說明；經查原告僅主張「原確定判決
    漏未審酌再審被告於開標記錄內已明載再審原告應繳交差額
    保證金作為決標生效之條件，應屬於決標保留，有就足以影
    響於判決之重要證物漏未審酌之違誤」，足以證實再審原告
    提起本件再審之訴，就最高行政法院97年度裁字第2700號移
    送本院之裁定，雖於案由欄載明關於本於行政訴訟法第273
    條第1 項第13、14款之再審事由部分，然而實際上再審原告
    提起本訴僅主張行政訴訟法第273 條第1 項第14款之再審事
    由，所稱第13款者應屬贅繕，就此敘明。
  (三)經查，系爭工程標案於90年8 月1 日決標時，開標之最低標
    為再審原告之標價23,680,000元，約僅為底價39,900,000元
    之59% ，已低於底價80% ，有政府採購法第58條「總標價偏
    低」之情，再審被告乃當場要求再審原告提出說明，再審原
    告並未提出說明，僅同意「願意擔保工程品質並如期完工、
    注意工程安全及環保等問題，並願繳交差額保證金及額外擔
    保標價」，但再審被告未保留決標，亦未待再審原告確實繳
    納該項保證金，即當場決標於該廠商，並於決標後催促再審
    原告繳交差額保證金，此有再審被告90年8 月1 日開標紀錄
    、同年8 月23日90北縣泰鄉建字第13730 號函及同年9 月4
    日90北縣泰鄉建字第14052 號函影本附訴願卷可稽，此為原
    確定判決所認定之事實（參本院92年訴字第518 號判決p-15
    ，最高行政法院95年度判字第177 號判決p-9 ），故再審原
    告同意「願意擔保工程品質並如期完工、注意工程安全及環
    保等問題，並願繳交差額保證金及額外擔保標價」者，乃經
    原確定判決所斟酌之證據，亦有開標紀錄影本可參（參見申
    訴審議卷p-90）。再審原告既於開標當場同意「願意擔保工
    程品質並如期完工、注意工程安全及環保等問題，並願繳交
    差額保證金及額外擔保標價」其於決標後，違反決標時之承
    諾，拒絕繳交差額保證金且拒不簽約，則再審被告通知再審
    原告應繳回原退還之押標金，應屬於法有據。至於再審原告
    主張「以繳交差額保證金作為決標生效之條件」者，經核該
    開標紀錄係記載開標結果宣布再審原告決標於先，就未決事
    項載明再審原告同意前開事項於後，自非以繳交差額保證金
    及額外擔保標價為決標生效之條件，且有再審被告簽發之開
    標結果（決標）通知書佐證（參原處分卷p-44），故本案是
    決標生效後再審原告並願繳交差額保證金及額外擔保標價，
    堪見再審原告之主張無憑。就此開標紀錄再審原告同一內容
    之記載，當屬業經斟酌之事項，而依據採證法則而為事實認
    定，係屬法院取捨證據認定事實之職權行使，並非再審之原
    因，故就此部分，再審原告之指稱，自屬無據。
  (四)綜上所述，再審原告之主張均無可採，爰不經言詞辯論，駁
    回再審原告之訴。
五、據上論結，本件再審之訴顯無理由，爰依行政訴訟法第278
    條第2 項、第98條第1 項前段，判決如主文
中    華    民    國    98    年     6    月   30     日
                       臺北高等行政法院第三庭
                                 審判長法  官  楊莉莉
                                       法  官  陳心弘
                                       法  官  畢乃俊
上為正本係照原本作成。
如不服本判決，應於送達後20日內向本院提出上訴狀並表明上訴
理由，如於本判決宣示後送達前提起上訴者，應於判決送達後20
日內補提上訴理由書（須按他造人數附繕本）。
中    華    民    國    98    年     6    月   30     日
                                       書記官  陳圓圓


司法院資訊處製作；財團法人民間司法改革基金會備份。
